【裁判字號】    89,家訴,36
【裁判日期】    900622
【裁判案由】    給付生活費
【裁判全文】
臺灣士林地方法院民事判決  八十九年度家訴字第三六號
    原      告    甲○○
    兼訴訟代理人  丙○○
    被      告    乙○○
右當事人間給付生活費事件，本院判決如左：
    主    文
被告應給付原告甲○○新臺幣貳萬元。
原告其餘之訴駁回。
訴訟費用由被告負擔百分之一，餘由原告丙○○負擔。
本判決第一項得假執行。
    事實及理由
一、本件原告甲○○出生於民國六十九年十月七日，於訴訟繫屬中之八十九年十月七
    日成年，而能獨立以法律行為負義務，即取得訴訟能力；伊並於九十年三月九日
    簽署由駐比利時代表處認證之授權書，委任原告丙○○為訴訟代理人，是依民事
    訴訟法第四十八條規定，原告丙○○之訴訟代理權，自溯及於起訴時發生效力，
    先予敘明。
二、原告起訴主張：原告丙○○與被告原為夫妻，於五十九年因被告在比利時攻讀博
    士之故，而舉家移居比利時，當時育有一子江海瑞、一女江海翠。俟被告取得學
    位後，於六十六年回台至逢甲大學任教，並於七十三年即升為專任教授，被告返
    臺時以江海瑞回台必須服兵役為由，要原告丙○○留居比利時照顧子女，嗣六十
    九年，原告甲○○在比利時出生，詎被告竟不顧在比利時尚有幼子，且當時長女
    江海翠亦未成年，即越來越少赴比利時探望妻兒，亦不再供應原告等人生活費，
    經原告丙○○聲請，案經比利時法院於一九八八年以被告遺棄為由判令被告應給
    付原告丙○○贍養費暨子女扶養費，惟被告卻未曾履行其義務，反而在台訴請離
    婚，並獲判決離婚在案。被告明知無法以華語流利言談之原告甲○○根本無法適
    應台灣之生活，也無意願返台定居，卻仍在台灣請求原告交付子女，以當時並未
    相當重視子女權益之舊實務見解，而獲得勝訴判決。茲不論被告之用意何在，然
    而，甲○○自小在比國生長是一不爭之事實，而被告未曾給付其生活費、教育費
    亦為一不爭之事實。查原告丙○○與被告離婚當時，江海翠尚未成年，而甲○○
    年僅九歲，由於甲○○自小在比利時生長，為語文、就學以及惟恐回國後生活無
    法適應種種原因，故一直留居比利時，由原告丙○○照顧其生活起居，而被告身
    為甲○○之父親，卻未曾負擔甲○○之生活、教育費用，任由原告丙○○在比利
    時藉由教授兒童舞蹈或參與舞蹈表演賺取微薄報酬，供原告甲○○攻讀魯汶大學
    ，其間，原告丙○○亦曾靠領取比利時失業救濟金或救助金供養子女，而今原告
    甲○○因經濟問題恐必須輟學，乃於八十九年六月三十日藉學校放假期間回台，
    希望被告予以資助，惟被告竟分文未給，致於同年七月二十三日失望返比，並於
    不得已之情況下提起本訴，請求被告負起應盡之責任。而依原告所查，被告於七
    十七年當年度之總所得有一百三十多萬元，可見被告經濟狀況十分良好，由此可
    知其不對甲○○負起扶養責任，非不能為，而係不為也。依民法第一千零八十四
    條之規定，父母對未成年子女有保護及教養之權利義務，同法第一千零八十九條
    第一項復規定「對於未成年子女之權利義務，除法律另有規定外，由父母共同行
    使或負擔之」，另同法第一千一百十六條之二亦規定，父母對於未成年子女之扶
    養義務，不因結婚經撤銷或離婚而受影響。故被告與原告丙○○離婚後，被告仍
    對甲○○負有扶養義務。關於原告甲○○部分：因自七十八年三月二十三日父母
    離異後，被告即不曾給付原告甲○○生活費（事實上被告離婚前即棄原告母子於
    不顧），目前每月生活費用以新臺幣（以下同）二萬元計（含食、衣、居住、交
    通、受教育、平日零用錢等等），並參酌被告與原告丙○○之經濟能力，被告至
    少應當負擔其二分之一，計一萬元。而原告甲○○於六十九年十月七日出生，至
    八十九年十月七日始成年，則自原告起訴之八十九年八月至成年時止，尚餘二個
    月，被告自應給付原告甲○○二萬元。至於原告丙○○請求之部份：依民法第一
    千零八十九條第一項規定，被告離婚後當給付甲○○扶養費用，然因被告離婚前
    即對原告母子不予聞問，致被告丙○○必須獨力支付甲○○之生活費，依最高法
    院五十六年度台上字第四一九號判例，原告丙○○自得依不當得利之規定，請求
    被告償還其應負擔之部分即原告丙○○自七十八年三月二十三日起至本件起訴止
    ，為被告墊付共計一三六點五個月之原告甲○○生活費計一百三十六萬五千元。
    並聲明請求判決被告應給付原告甲○○二萬元，並應給付原告丙○○一百三十六
    萬五千元，及自本件起訴狀繕本送達翌日起至清償日止，按年息百分之五計算之
    利息等語。
三、被告就原告丙○○請求部分則以：被告與原告丙○○於七十六年七月二十二日經
    本院民事庭以七十六年度婚字第一一七號判決離婚，其後經兩造提起交付子女等
    案件，及請求損害賠償之訴訟，偽造文書等刑事訴訟，均未經原告丙○○主張本
    件訴訟之生活費用，得證被告並無未負擔原告及子女扶養費情事，況被告依據比
    利時之法律，均按期支付甲○○之生活費用，被告否認原告丙○○請求部分之任
    何支出，且丙○○並無在比利時教授兒童舞蹈或參與舞蹈表演之事實，此部分自
    應由原告負舉證之責任，退萬步言原告丙○○拒不將甲○○交付與被告以行使監
    護權，若其有所支付，也係其心甘情願，依「損益兼歸」之法諺，其對被告也無
    任何請求權；況按不當得利返還請求權，以無法律上之原因而受利益為其成立要
    件之一，故主張此項請求權成立之原告，應就被告無法律上之原因而受利益之事
    實，負舉證責任」，最高法院八十五年上字第十號著有裁判可稽，當事人主張有
    利於己之事實，應負舉證之責任，法定有明文，原告對於其獨立扶養甲○○之事
    實，迄未舉任何證據以實其說，已難認為實在，且被告在甲○○生活、就學各方
    面，均已盡最大之努力與協助，非如原告丙○○所言，係其一人之功勞，從而其
    以代支扶養費用請求不當得利，即非有據；又兩造之子女江海瑞、甲○○於七十
    六年曾在比利時中山文化中心簽署文件，陳明原告丙○○只知旅行、玩樂，絲毫
    未盡母親之責，渠等生活重擔，完全落在被告肩上，尤證其所述不實，毫無置信
    餘地等語。就原告甲○○請求部分則以：原告甲○○原無提出本件訴訟之意思，
    原告丙○○未經其同意，以法定代理人身分逕行提起已有違誤，嗣其現在已成年
    ，仍不欲續行訴訟，有其本年十二月一日之傳真乙份可稽，即認原告甲○○有興
    訟之意，惟事實上答辯人已協助其於本年十月一日進入比利時LEUVEN（魯汶）之
    KATHOLIEKE大學就讀，此有在學證明書乙份足考，已然可見丙○○所謂之甲○○
    生活費用無著且已輟學云云，不可採信，事實上在比利時從醫之甲○○之兄江海
    瑞於本年十二月四日傳真被告，表示對丙○○之興訟行為不齒，該傳真亦副知甲
    ○○，甲○○未有任何異議，在在堪斷丙○○所述不實，難予准許等語，資為抗
    辯。並聲明請求駁回原告之訴。
四、原告甲○○部分：
（一）按：「對於未成年子女之權利義務，除法律另有規定外，由父母共同行使或負
      擔之」、「直系血親相互間互負義務」、「父母對於未成年子女之扶養義務，
      不因結婚經撤銷或離婚而受影響」，民法第一千零八十九條第一項前段、第一
      千一百十四條、第一千一百十六條之二分別著有明文。原告甲○○於八十九年
      十月七日出生，為原告丙○○與被告所生之子一節，有戶籍謄本可稽，且為兩
      造所不否認，則原告丙○○與被告對之均負擔義務，殊不因離婚而受影響。
（二）原告甲○○主張伊一個月生活所需費用為二萬元，應由原告丙○○與被告各負
      擔一半，即被告應每月給付原告甲○○扶養費一萬元一節，為被告所不否認，
      堪信原告甲○○此部分之主張為可採。原告甲○○主張八十九年八月間至同年
      十月七日伊成年之日止，有二個月之生活費共計二萬元未付，被告尚未給付等
      語，被告雖主張伊自始至終均有負擔原告甲○○生活費，惟就甲○○請求給付
      之二萬元部分尚未給付一節並未爭執，亦未提出證據證明確已支付該二萬元部
      分之生活費，堪認被告就該部分確尚未給付，從而原告甲○○請求被告給付二
      萬元，洵屬有據，應予准許。
五、原告丙○○部分：
（一）按當事人主張有利於己之事實者，就其事實有舉證之責任，民事訴訟法第二百
      七十七條著有明文。又按不當得利返還請求權，以被告無法律上之原因而受利
      益為其成立要件之一，故主張此項請求權之原告，應就無法律上之原因而受利
      益之事實，負舉證責任，最高法院七十七年度台上字第一七五六號、七十八年
      度台上字第一五九九號亦著有判決可資參照。本件原告丙○○主張伊與被告離
      婚後，被告應負擔原告甲○○生活費之部分共計一百三十六萬五千元，均由其
      墊付，被告係無法律上原因，受有不必支付原告甲○○生活費之利益，致原告
      丙○○受有一百三十六萬五千元之損害，而依不當得利之規定請求返還，自應
      就其主張負舉證責任。
（二）原告丙○○雖提出被告不爭執之學費繳費證明、甲○○親筆英文信函、
      Beckers Thedphiel Nestor先生出具之比利時文信函等件，用以證明其確實支
      付甲○○之學費、生活費，惟查：各級學校之學費繳費證明僅能證明甲○○確
      有入學並支付學費，惟無法憑此得知學費係何人所支付或款項最初來源為何，
      自不能作為原告丙○○代被告墊付甲○○學費之證明；甲○○親筆英文信函內
      容述及：「：：：OF  COORSE(COURSE) HE（指被告）ALWAYS  GAVE  ME SOME
      SPARE-MONEY.BUT  I DON'T THINK HE PAID ANYTHING TO MY MOTHER EVEN IT
      WAS HIS DUTY  TO PAY  ALLOWANCE  TO HER.MY  MOTHER  PAID  THINGS  AS
      CLOTHES,FOOD,TUITION,BOOKS：：：」，由其信函可知被告並非完全置甲○○
      之生活於不理，況甲○○年齡甚輕，迄今仍是學生，未必十分了解其經濟來源
      究係由何人支應；另由其信函內容所稱「I  DON'T  THINK HE PAID ANYTHING
      TO MY MOTHER」，及甚至認為被告有給付原告丙○○生活費之義務（「IT WAS
      HIS DUTY TO PAY ALLOWANCE TO HER」），更足認其所述均為臆測之詞，對其
      本身生活費如何支付或由誰支付，實未親自見聞；至於Beckers    Thedphiel
      Nestor先生所出具之證明書，縱係真正，亦僅能證明原告丙○○有向其借貸之
      事實，尚無法證明該借貸金錢之流向與用途，亦無由作為原告丙○○為被告代
      墊甲○○生活、扶養費之證明。
（三）況原告丙○○對甲○○亦有給付扶養費之義務，縱其果有向他人借貸金錢以支
      付甲○○衣物、食物、學費、書籍費用之情形，亦可能為履行其本身對甲○○
      所負之扶養義務，未可逕認係為被告代墊之費用；再者，原告丙○○提出之剪
      報，雖可證明原告丙○○於舞蹈界素負盛名，致力於推廣中華舞蹈文化，卻未
      能遽認伊憑此賺取金錢以支付甲○○所需費用，尤其原告丙○○自承伊曾靠領
      取失業救濟金度日，有駐比利時代表處出具之證明附卷可稽，則原告丙○○是
      否果有能力為被告代墊甲○○之各種費用，亦堪質疑。
（四）按民事訴訟如係由原告主張權利者，應先由原告負舉證之責，若原告先不能舉
      證，以證實自己主張之事實為真實，則被告就其抗辯事實即令不能舉證，或其
      所舉證據尚有疵累，亦應駁回原告之請求，最高法院十七年上字第九一七號判
      例可資參照。本件原告丙○○依不當得利之法律關係請求被告給付，自應就被
      告確係無法律上原因受有利益，並致其受有損害之情先舉證以實其說，乃原告
      丙○○竟無法證明伊是否確有為被告支出甲○○生活費、及支出數額多少等事
      實，揆諸前開法條及判例要旨，縱被告亦無法舉證證明其確有支出甲○○生活
      費之情，亦難遽為有利於原告丙○○之認定。
（五）從而，原告丙○○依不當得利，起訴請求被告應給付原告丙○○一百三十六萬
      五千元，及自起訴狀繕本送達翌日起至清償日止，按年息百分之五計算之利息
      ，洵無足取，應予駁回。
六、按命履行扶養義務之判決，以起訴前最近六個月分，及訴訟中履行期已到者為限
    ，法院應依職權宣告假執行，民事訴訟法第三百八十九條第一項第二款著有明文
    。本件原告甲○○勝訴部分係命被告履行扶養義務之判決，且於訴訟中已屆至履
    行期，依前開法條規定，本院自應依職權宣告假執行。
七、本件事證已臻明確，兩造其餘主張舉證及攻擊防禦方法，於判決結果不生影響，
    無庸一一論述，附此敘明。
八、據上論結，原告之訴為一部有理由，一部無理由，依民事訴訟法第七十八條、第
    七十九條但書，判決如主文。
中      華      民      國    九十      年      六      月    二十二    日
                                    臺灣士林地方法院民事第三庭
~B法      官  王怡雯
右為正本係照原本作成。
如對本判決上訴須於判決送達後廿日內向本院提出上訴狀。
中      華      民      國    九十      年      六      月    二十九    日
~B法院書記官  丁梅芬

司法院資訊處製作；財團法人民間司法改革基金會備份。
